【裁判字號】    98,上易,866
【裁判日期】    981223
【裁判案由】    返還不當得利
【裁判全文】
臺灣高等法院民事判決                 98年度上易字第866號
上  訴  人  辛○○
被上訴人    甲○○
訴訟代理人  乙○○
被  上訴人  庚○○
訴訟代理人  己○○
被  上訴人  戊○○
            丙○○
            丁○○
上列當事人間請求返還不當得利事件，上訴人對於中華民國98年
7月14日臺灣板橋地方法院98年度訴字第829號第一審判決提起上
訴，本院於98年12月9日言詞辯論終結，判決如下：
    主      文
上訴駁回。
第二審訴訟費用由上訴人負擔。
    事實及理由
一、本件上訴人起訴主張：伊原有坐落臺北縣板橋市○○段1651
    地號土地（下稱系爭土地）面積110平方公尺應有部分110/2
    20，民國81年間將其中應有部分80/110出售與被上訴人甲○
    ○、庚○○（即原買受人黃濤之承受人）、丙○○、丁○○
    共4人（下稱甲○○等4人），保留其餘應有部分30/110，面
    積15 平方公尺之所有權。詎被上訴人甲○○等4人及被上訴
    人戊○○之所有建物無權占有系爭土地上伊應有部分，無法
    律上原因而受有利益，致伊受有損害，被上訴人自應償還自
    82年6月29日起算至97年6月28日止之不當得利等語，爰依不
    當得利法則，求為判決命被上訴人甲○○、庚○○、戊○○
    、丙○○、丁○○應各給付上訴人新台幣（下同）84,296元
    、126,443元、261,316元、227,598元、177,021元，及均加
    計法定遲延利息；並陳明願供擔保請准宣告假執行。原審判
    令被上訴人戊○○應給付上訴人44,205元加計法定遲延利息
    ，駁回上訴人其餘之請求。上訴人不服提起上訴，並於本院
    聲明：原判決不利於其之部分廢棄；被上訴人甲○○、庚○
    ○、丙○○、丁○○應各給付上訴人84,296元、126,443 元
    、227,598元、177,021元，被上訴人戊○○應再給付上訴人
    217,111 元，並均加計法定遲延利息；及陳明願供擔保請准
    宣告假執行（被上訴人戊○○就其敗訴部分未據上訴而已告
    確定）。
二、被上訴人部分：
  (一)被上訴人甲○○等4 人辯稱：伊等建物長久坐落系爭土地上
    ，81年間依地籍圖所示各人建物坐落，共同向上訴人買受應
    有部分80/110，登記甲○○應有部分為12/220、庚○○（承
    受黃濤之權利）應有部分為17/220、丙○○應有部分為28/2
    20、丁○○之應有部分為23/220，各人均未逾越應有部分比
    例占有使用系爭土地。且81年間共同向上訴人買受應有部分
    80/110，共有人彼此間即有按各人建物坐落位置，默示分管
    系整土地之意思，自非無權占有等語。並於本院答辯聲明：
    上訴駁回。
  (二)被上訴人戊○○則辯稱：坐落系爭土地上之其所有建物，係
    伊被繼承人自日治昭和年間即興建之地上物，迄今未改變坐
    落位置及面積。上訴人前於81年間即主張伊無權占有系爭土
    地而請求伊返還土地及不當得利，業經法院判決上訴人敗訴
    確定。又81年間上訴人故意保留應有部分30/110 ，迨97 年
    12月上訴人所餘應有部分30/110經法院強制執行拍賣，經伊
    拍定買受應有部分8942/220000。上訴人主張共16 年之不當
    得利於法不合，起訴前超逾5 年部分已罹於時效，不得請求
    等語。並於本院答辯聲明：上訴駁回。
三、上訴人主張其為系爭土地之所有權人，自82年迄97年間其應
    有部分為30/110，被上訴人所有建物坐落於系爭土地等情，
    均為兩造所不爭執，並有系爭土地所有權狀、地籍圖謄本為
    證（見6至8頁），堪認為真實。
四、上訴人復主張被上訴人無權占有系爭土地其應有部分15平方
    公尺土地，受有不當得利等情，則為被上訴人所否認，並以
    前詞置辯，是本院所應審究之點核為：被上訴人是否無法律
    上之原因占有系爭土地？如是，其應返還之不當得利數額為
    何？
五、經查：
  (一)被上訴人甲○○等4人部分：
    按民法第818 條固規定各共有人按其應有部分，對於共有物
    之全部，有使用、收益之權。惟同法第820條第1項復規定，
    共有物除契約另有訂定外，由共有人共同管理之。而所謂管
    理，旨在為使用、收益。可知民法第818 條之規定，係指共
    有物尚未經共有人為分管之約定時始有其適用。倘共有人就
    共有物已為分管之約定，共有人只能就各自分管部分而為使
    用、收益，此為當然之解釋（參照最高法院86年度台上字第
    1656號裁判意旨）。又共有物分管契約，不以共有人明示之
    意思表示為限，共有人默示之意思表示，亦包括在內。查被
    上訴人甲○○等4人其等建物坐落系爭土地上，81 年間依地
    籍圖所示各人建物坐落，共同向上訴人買受應有部分80/110
    ，登記甲○○應有部分為12/220、庚○○（承受黃濤之權利
    ）應有部分為17/220、丙○○應有部分為28/220、丁○○之
    應有部分為23/220情，為上訴人所不爭執，並有土地登記謄
    本及土地買賣契約書在卷可稽（見原審卷第33至37頁），堪
    認被上訴人甲○○等4 人亦為系爭土地共有人。次查上訴人
    與被上訴人甲○○等4人於81年2月成立系爭土地買賣契約，
    依該約第1條明載「折合12坪1，依照現狀杜賣」之文義（見
    原審卷第33頁），顯已將系爭土地實際上劃定使用範圍，依
    照地上建物長久坐落情形予以分別管理、使用系爭土地，且
    共有人彼此間均予默示同意管領之部分，互相容忍之意，故
    被告甲○○等4 人抗辯有默示分管契約之存在，堪予採信。
    是不論被上訴人甲○○等4 人使用系爭土地之面積，是否與
    其應有部分相當，共有人間既有依各自建物坐落位置範圍分
    管之默示意思表示存在，則被上訴人甲○○等4 人之建物不
    變更範圍，繼續和平坐落系爭土地上，即難謂係無法律上之
    原因而受有利益，被上訴人甲○○等4 人辯稱非無權占有，
    即屬非虛，上訴人主張被上訴人甲○○等4 人無法律上之原
    因占有系爭土地云云，殊不足取。
  (二)被上訴人戊○○部分：
    1.查被上訴人戊○○固不爭執其所有建物長期使用系爭土地
      4.227273平方公尺，及97年12月間其始因拍賣而登記為共
      有人等情，被上訴人丙○○亦抗辯稱系爭土地有單獨分管
      部分，上訴人所有之30/220係由戊○○使用等語（見原審
      卷第31 頁反面）。惟查上訴人前於81 年間即主張被上訴
      人戊○○無權占有系爭土地，請求戊○○拆屋還地，並給
      付不當得利，經原法院以81 年度訴字第353號判決其全部
      敗訴，並經本院以81年度上字第1631號判決駁回被上訴人
      之上訴確定乙節，業經本院調取上開卷宗閱明屬實，有上
      開二判決附卷可參（見本院卷第75至91頁）。觀諸其判決
      理由係認兩造間就系爭土地成立不定期之租賃關係，在上
      訴人未經催告積欠租金據以終止租約前，就系爭土地之不
      定期租賃關係仍存在，被上訴人戊○○使用系爭土地有合
      法權源，上訴人請求戊○○給付不當得利於法亦有未合（
      見本院卷第89頁），是本件上訴人猶執前詞對被上訴人戊
      ○○為主張，已難認有理由。
    2.況本件縱認被上訴人戊○○確有無權占有之行為，惟租金
      之請求權因5年間不行使而消滅，民法第126條定有明文。
      又無法律上之原因而獲相當於租金之利益，致他人受損害
      時，如該他人之返還利益請求權已逾租金短期消滅時效之
      期間，對於相當於已罹消滅時效之利益，不得依不當得利
      之法則，請求返還。本件上訴人請求被上訴人戊○○給付
      自82年6月29日起算至97年6月28日止之不當得利，經戊○
      ○抗辯起訴前超逾5 年部分已罹於時效，不得請求，其辯
      核屬有據，從而上訴人於98年4月14日起訴（見原審卷第3
      頁上訴人民事起訴狀收件戳所載），所得行使權利期間，
      應以93年4月14日起算至其主張之97年6月28日止為當。再
      按建築房屋之基地租金，依土地法第105 條準用同法第97
      條規定，以不超過該土地申報價額年息10% 為限，而該條
      之土地價額，依土地法施行法第25條規定，係指法定地價
      而言。又法定地價，依土地法第148 條規定，係指土地所
      有權人依土地法所申報之地價，在平均地權條例施行區域
      ，係指土地所有權人於地政機關舉辦規定地價或重新規定
      地價時，於公告申報地價期間內自行申報之地價而言，如
      未申報則以土地之公告地價80% 為申報地價，平均地權條
      例第16條定有明文。系爭土地於93至95年之公告地價為每
      平方公尺2萬9106元、96年至97年間為3萬4496元，此有台
      北縣地政資訊網列印表附卷可佐（見原審卷第55頁），依
      上說明系爭土地法定地價於93至95年為23,285元、96年至
      97年間為27,597元。則審酌系爭土地坐落板橋市○○○路
      舊站商圈，交通便捷，商業繁榮等情狀，應認被上訴人戊
      ○○就系爭土地所受相當於租金之利益，致上訴人所受損
      害，以系爭土地申報價額（即法定地價）年息10%，應為
      適當。則被上訴人戊○○縱應返還上訴人不當得利，其數
      額亦應為44,205元【23285×4.227273×10%×（2＋8.5/1
      2）＋27597×4.227273×10%×（1＋6/12）＝44205】，
      上訴人對被上訴人戊○○逾此範圍之請求亦屬無據。遑論
      其尚非得遽為主張。
  (三)又上訴人所有建物有無門牌號碼，屬否合法建物，核與被上
    訴人是否無權占有無關，蓋有權占有亦可能其所有之建物為
    違建。至於上訴人舉訴外人劉文修亦因無權占有系爭土地經
    檢察官起訴云云，縱認屬實，核與本件被上訴人是否無權占
    有無涉，尚不足為上訴人有利之認定。
六、綜上所述，上訴人主張為不足採，被上訴人抗辯尚屬可信。
    。從而，上訴人主張本於不當得利法則，請求被上訴人應給
    付各如其上訴聲明所示之金額及法定遲延利息，洵屬無據，
    不應准許。其假執行之聲請亦失所附麗，應併予駁回。原審
    就此為上訴人敗訴之判決，及駁回其假執行之聲請，於法並
    無不合。上訴意旨指摘原判決不當，求予廢棄改判，為無理
    由，應予駁回。
七、本件為判決之基礎已臻明確，兩造其餘之陳述及所提其他證
    據，經本院斟酌後，認為均於判決之結果無影響，亦與本案
    之爭點無涉，自無庸逐一論述，併此敘明。
八、據上論結，本件上訴為無理由，依民事訴訟法第449條第1項
    、第78條，判決如主文。
中    華    民    國    98    年    12    月    23    日
                  民事第二庭
                        審判長法  官  吳謙仁
                              法  官  李瓊蔭
                              法  官  黃莉雲
正本係照原本作成。
不得上訴。
中    華    民    國    98    年    12    月    23    日
                              書記官  周月琴

司法院資訊處製作；財團法人民間司法改革基金會備份。
